臺北高等行政法院判決　　　　　　　　　　　　　　九十一年度訴字第四八七三號
　　　　　　　　　　　　　　　.
　　原　　　告　聯勝建設企業股份有限公司
　　代　表　人　甲○○原名陳.
　　訴訟代理人　繆璁律師（九十三年一月十五日具狀聲請撤銷委任）
　　被　　　告　財政部臺北市國稅局
　　代　表　人　張盛和（局長）
　　訴訟代理人　乙○○
　　　　　　　　丙○○
右當事人間因營利事業所得稅事件，原告不服財政部中華民國九十一年十月九日台財
訴字第○九一○○一一六一七號訴願決定（案號：第00000000號），提起行
政訴訟。本院判決如左：
　　主  文
原告之訴駁回。
訴訟費用由原告負擔。
　　事  實
一事實概要：緣原告民國（下同）八十四年度營利事業所得稅結算申報，原列報營業
  淨利新台幣（下同）一七九、六四二、七二五元，利息支出一○、四八四、三二六
  元，土地交易免稅所得一九三、一八○、五七九元。被告原查以其未提示帳證供核
  ，乃依所得稅法第八十三條第一項規定核定營業淨利為二二三、六一一、八七七元
  ，利息支出核定為○元，土地交易免稅所得一九三、一八○、五七九元。原告不服
  ，申請復查，經被告以九十年七月二十六日財北國稅法字第九○○二五二一九號復
  查決定，獲追減營業淨利二、七○五、八九六元，追認利息支出一○、四八四、三
  二六元（出售土地部分之利息支出為六、四二一、五○一元，出售房屋部分之利息
  支出為四、○六二、八二五元），並追減土地交易免稅所得九、一二七、三九七元
  ，其餘復查申請駁回，變更核定全年所得二一○、七三七、六九六元，課稅所得二
  六、六八四、七五四元，原告猶未甘服，乃就未准變更部分，提起訴願，遭決定駁
  回，原告仍表不服，遂向本院提起行政訴訟。
二兩造聲明：
　(一)原告未於最後言詞辯論期日到場，其於準備程序聲明：訴願決定及原處分不利於
　　原告部分均撤銷。
  (二)被告聲明：駁回原告之訴。
三兩造之爭點：
　原告主張其已提供完工材料明細表及承攬合約等資料供查核，被告卻認帳證不全，
  無法勾稽，逕依同業利潤之毛利率核減房屋營業成本，且否准其前五年虧損扣除，
  顯有違誤，是否可採？
  (一)原告主張：
    1.被告將原告八十四年度房屋成本以未提示原告與營造廠間簽訂之工程承攬合約
      等、完工材料耗用明細表、權利金之合約等供核為由，逕依財政部頒布之同業
      利潤之毛利率百分之四四‧一，核減房屋之營業成本達九三、一七○、一六○
      元，顯有未當，理由如下：
      (1)原告興建中國金典大廈約八千三百坪，以當時房屋建造成本約四億元，則每
        坪造價約四八、二○○元顯係相當合理。若以被告核定減少九三、一七○、
        一六○元，則每坪造價減少一一、二二五元，這種造價必定變成危樓，顯有
        未當。原告可提供營造廠之承攬合約等供核。
      (2)在建費用權利金之內容業於復查時提供被告重核，此性質係原告於八十年間
        承受前茂曄建設公司，所支付讓渡金三三、八五六、六五五元之一部分，業
        已取得茂曄公司開立發票。並經八十年度會計師查核簽證時予以敘明在案。
      (3)原告在查核本件時，業已檢附完工材料明細表，可再附卷。原告業已提供成
        本分攤之該建物之總建坪約八千三百坪作為與地主換出房屋之成本計算標準
        ，亦經被告核認在案。
      (4)另會計師曾於九十年元月出具補充說明書，有關原告之混凝土及鋼筋耗用之
        計算，以財政部頒布營造業之鋼骨及鋼筋混凝土房屋單位面積需混凝土及鋼
        料概估表，採最低級數，醫院類之耗用情形，經核算尚無超耗情事後，被告
        並未再函告應補送「建築師結構體耗料明細表」方能查核，再者所需檢附「
        建築師結構體耗料明細表」僅為佐證建築坪數資料之參考，尚非營利事業所
        得稅法或營利事業查核準則所規定必須檢附之資料，而財政部既頒布會計師
        所採用營造業之鋼骨及鋼筋混凝土房屋單位面積需混凝土及鋼料概估表，何
        以不採。
    2.原告八十至八十三年之虧損金額分別為：二、九三七、四六六元（收件編號03
      .100.270）；三、五四○、二六九元（收件編號03.101.097）；一、四一一、
      五五二元（收件編號03.100.774）；七、六六七、五四五元（收件編號03.101
      .381）。原告因受房地產不景氣影響，房地預期售價與實際售價下跌四至五成
      ，致使銀行利息無力繳清，請一併審酌，並撤銷原處分重為審核。
　(二)被告主張：
    1.營業淨利部分：
      (1)原告八十四年度營利事業所得稅，原申報營業收入五六○、九二九、五三三
        元（出售土地收入三四三、五六一、四○○元、出售房屋收入二一七、三六
        八、一三三元），營業成本三四六、九五六、三五四元（土地成本一三二、
        ○六○、○四○元、房屋成本二一四、八九六、三一四元），營業費用三四
        、三三○、四五四元、營業淨利一七九、六四二、七二五元。被告原查以原
        告帳證不全，經數度函請提供相關資料未果，其成本、費用無法勾稽，故依
        所得稅法第八十三條核定營業淨利二二三、六一一、八七七元，全年所得額
        為二二三、九二七、九一八元，課稅所得三○、七四七、五七九元。
      (2)原告於復查時主張可提示帳證供查核，請變更原核定等情。經被告重核結果
        如后：
        出售土地部分：原告因１‧未能提示資料其與營造廠間簽訂之工程承攬合
          約及發包工程明細表，無法了解原告所列報之工程成本及在建工程之明細
          及其金額是否合理。２‧未提供與材料廠商間之材料採購合約及完工工程
          材料耗用明細表供核，亦未提供建築師計算之建築結構體耗料明細，無法
          核認完工工程應耗材料及核算材料有無超耗情形，亦無法了解在建材料之
          明細及其金額是否合理。３‧在建費用─權利金之內容未提供合約及憑證
          供核。故所補提示資料仍不足以查核營業成本，依同業利潤標準核定土地
          成本為一九二、三九四、三八四元，申報成本一三二、○六○、○四○元
          ，低於依同業利潤標準核定成本，按申報成本認列。營業費用土地應分攤
          部分為二一、○二六、九一七元，經重核結果土地部分，營業淨利為一九
          ○、四七四、四四三元。
        出售房屋部分：原告未能提示者如前述出售土地部分，故所補提示資料仍
          不足以查核營業成本，依同業利潤標準核定房屋成本為一二一、七二六、
          一五四元，營業費用房屋部分應分攤為三、三○三、五三七元，經重核結
          果房屋部分，營業淨利為八二、三三八、四四二元，惟按營利事業所得稅
          查核準則第六條第一項但書規定，核定所得額，以不超過當年度全部營業
          收入淨額依同業利潤標準核定之所得額為限，故改依同業利潤標準核定其
          淨利為三○、四三一、五三八元。
        經重核結果，本期營業淨利合計為二二○、九○五、九八一元，相較於原
          核定二二三、六一一、八七七元，追減二、七○五、八九六元。揆諸稅法
          規定，洵無違誤。
    2.土地交易免稅所得部分：本期申報土地交易免稅所得一九三、一八○、五七九
      元，經前述重核結果，應為一八四、○五二、九四二元（ 營業收入 343,561,
      400元─營業成本132,060,040元─營業費用21,026,917元─出售土地部分之利
      息支出6,421,501元=184,052,942元)，追減土地交易免稅所得九、一二七、三
      九七元；重核後課稅所得為二六、六八四、七五四元（全年所得210,737,696
      元─免稅所得184,052,942元=26,684,754元）。原告雖稱已由委任會計師補送
      資料，惟出售土地房屋部分仍未提示前述相關帳證供核，自難謂有理由，原核
      定尚無違誤，應予維持。原告空言主張，所訴殊無足採。
    3.前五年核定虧損扣除：原告雖主張本年度純益額應准予抵減八十年至八十三年
      間核定之虧損額，惟依財政部九十年十二月三十日台財稅字第○九○○四五六
      六六八號函釋，尚須經被告查核認定符合會計帳冊簿據完備之要件者，方得以
      適用所得稅法第三十九條有關盈虧互抵之規定。再者，原告復查項目並未包含
      系爭前五年核定虧損扣除在內，有卷附復查申請書可按。是本件系爭前五年核
      定虧損扣除部分，未踐行復查程序甚明，茲原告遽而對之提起爭訟，自難認為
      有理由。
　　理  由
一本件原告經合法通知，未於最後言詞辯論期日到場，核無行政訴訟法第二百十八條
  規定準用民事訴訟法第三百八十六條所列各款情形，爰依同法準用民事訴訟法第三
  百八十五條第一項前段規定，准被告之聲請，由其一造辯論而為判決，合先說明。
二按「稽徵機關進行調查或復查時，納稅義務人應提示有關各種證明所得額之帳簿、
  文據；其未提示者，稽徵機關得依查得之資料或同業利潤標準，核定其所得額。」
  為行為時所得稅法第八十三條第一項所明定。又「本法第八十三條所稱之帳簿文據
  ，其關係所得額之一部或關係課稅年度中某一期間之所得額，而納稅義務人未能提
  示者，稽徵機關得就該部分依查得之資料或同業利潤標準核定其所得額。」復為同
  法施行細則第八十一條所規定。所謂未提示，兼指帳簿文據全部未提示，或雖提示
  而有不完全、不健全或不相符者均有其適用，最高行政法院（八十九年七月一日改
  制前為行政法院）六十一年判字第一九八號判例、七十一年度判字第一二ＯＯ號、
  第一二一九號等判決可資參照。復按「左列各種所得，免納所得稅：十六、個人及
  營利事業出售土地，或個人出售家庭日常使用之衣物、家具或營利事業依政府規定
  為儲備戰備物資而處理之財產，其交易所得。」「以往年度營業之虧損，不得列入
  本年度計算。但公司組織之營利事業，會計帳冊簿據完備，虧損及申報扣除年度均
  使用第七十七條所稱藍色申報書或會計師查核簽證，並如期申報者，得將經該管稽
  徵機關核定之前五年內各期虧損，自本年純益額中扣除後，再行核課。」所得稅法
  第四條第一項第十六款及第三十九條亦分別定有明文。
三本件原告八十四年度營利事業所得稅結算申報，原列報營業淨利一七九、六四二、
  七二五元，利息支出一○、四八四、三二六元，土地交易免稅所得一九三、一八○
  、五七九元。被告原查以其未提示帳證供核，乃依所得稅法第八十三條第一項規定
  核定營業淨利為二二三、六一一、八七七元，利息支出核定為○元，土地交易免稅
  所得一九三、一八○、五七九元。原告不服，申請復查結果，獲追減營業淨利二、
  七○五、八九六元，追認利息支出一○、四八四、三二六元，並追減土地交易免稅
  所得九、一二七、三九七元，其餘復查申請駁回，變更核定全年所得二一○、七三
  七、六九六元，課稅所得二六、六八四、七五四元，原告猶未甘服，提起訴願，遭
  決定駁回，原告仍表不服，復起訴主張其已提供完工材料明細表及承攬合約等資料
  供查核，被告卻認帳證不全，無法勾稽，逕依同業利潤之毛利率核減房屋營業成本
  ，且否准其前五年虧損扣除，顯有違誤，詳如其起訴狀事實欄所載理由等語。
四查原告八十四年度營利事業所得稅結算，委託陳張會計師辦理申報，惟帳證不全，
  經被告數次函請提供相關資料未果，致成本、費用無法勾稽，乃依所得稅法第八十
  三條規定予以核定營業淨利二二三、六一一、八七七元，全年所得額為二二三、九
  二七、九一八元，課稅所得額為三○、七四七、五七九元，原告不服，申請復查，
  雖有提出部分帳證及補充說明，經被告重核結果：因原告(一)未能提示其與營造廠間
  工程承攬合約及發包工程明細。(二)未能提示其與材料廠商之材料採購合約及完工工
  程材料耗用明細表。(三)未提供建築師計算之建築結構體耗料明細。(四)在建費用權利
  金內容未提供合約憑證。致營業成本仍無法查核，依同業利潤標準核定土地成本為
  一九二、三九四、三八四元，申報成本一三二、○六○、○四○元，低於依同業利
  潤標準核定成本，按申報成本認列，營業費用土地應分攤部分為二一、○二六、九
  一七元，經重核結果土地部分，營業淨利為一九○、四七四、四四三元。另房屋部
  分：原告補提資料，亦不足以查核營業成本，依同業利潤標準核定房屋成本為一二
  一、七二六、一五四元，營業費用房屋部分應分攤部分為一三、三○三、五三七元
  ，經重核結果房屋部分之營業淨利為八二、三三八、四四二元，惟依營業事業所得
  稅查核準則第六條第一項但書規定，核定所得額以不超過當年度全部營業收入淨額
  依同業利潤標準核定之所得額為限，故改依同業利潤標準核定其淨利為三○、四三
  一、五三八元。即復查重核結果，本期營業淨利合計為二二○、九○五、九八一元
  ，較原核定二二三、六一一、八七七元，追減二、七○五、八九六元（參見原處分
  卷稽核科覆核報告第三頁附表），揆諸首揭規定，自無不合。至於土地交易免稅所
  得部分：原告本期申報土地交易免稅所得一九三、一八○、三三九元，被告初查依
  申報數核定，申請復查結果為一八四、○五二、九四二元（計算式：營業收入三四
  三、五六一、四○○元─營業成本一三二、○六○、○四○元─營業費用二一、○
  二六、九一七元─出售土地利息支出六、四二一、五○一元 =一八四、○五二、九
  四二元），追減土地交易免稅所得九、一二七、三九七元，重核後課稅所得為二六
  、六八四、七五四元（計算式：全年所得二一○、七三七、六九六─免稅所得一八
  四、○五二、九四二元 =二六、六八四、七五四元）（參見原處分卷審查結果增減
  金額變更比較表），核無不合。原告提起行政訴訟後，亦仍未提出完整帳簿文據供
  勾稽查核，所訴洵不足採。
五至於原告訴稱：本年度之純益額應准抵減八十年至八十三年之虧損額乙節，惟查此
  部分原告於復查及訴願程序均未提出主張，此有復查申請書及訴願書分別附原處分
  卷可憑，且原告之會計帳冊簿據亦未經稽徵機關認定完備，則原告於提起行政訴訟
  後始主張適用所得稅法第三十九條規定為盈虧互抵，顯無可採。
六綜上說明，本件被告復查變更原告八十四年全年所得額二一○、七三七、六九六元
  ，課稅所得二六、六八四、七五四元之處分，核無違誤，訴願決定，予以維持，亦
  無不合，原告起訴意旨，非有理由，應予駁回。
七據上論結，本件原告之訴為無理由，依行政訴訟法第九十八條第三項前段、第二百
  十八條、民事訴訟法第三百八十五條第一項前段，判決如主文。
中　　　華　　　民　　　國　　九十三　　年　　　一　　　月　　 二十 　　日
                     臺 北 高 等 行 政 法 院   第 四 庭
                                           　　審 判 長  法  官　王立杰
                                               　　      法  官　王碧芳
                                                   　　  法　官　黃本仁
右為正本係照原本作成。
如不服本判決，應於送達後二十日內，向本院提出上訴狀並表明上訴理由，如於本判
決宣示後送達前提起上訴者，應於判決送達後二十日內補提上訴理由書（須按他造人
數附繕本）。
中　　　華　　　民　　　國　　九十三　　年　　　一　　　月　　二十七　　日
       　　　　　　　　　　　　　　　　　　　　          書記官　姚國華
